臺灣高等法院高雄分院民事判決　　　　 95年度上易字第122號
上　訴　人　甲○○
訴訟代理人　丙○○律師
上　訴　人　乙○○
上列當事人間請求返還不當得利事件，兩造對於民國95年6 月16
日臺灣高雄地方法院94年訴字第3103號第一審判決各自提起上訴
，本院於民國96年2 月14日言詞辯論終結，判決如下：
    主  文
原判決（一）第一項前段關於判命甲○○給付乙○○超過新台幣
貳拾捌萬參仟壹佰壹拾肆元本息部分；（二）同項後段關於判命
甲○○自民國95年1 月起至甲○○與第三人黃美桂租賃關係消滅
之日止，按月給付超過每月新台幣陸仟貳佰參拾貳元；自上開租
賃關係消滅翌日起至返還系爭房地應有部分之日止，按月給付超
過每月新台幣壹仟貳佰肆拾捌元部分；及上開（一）、（二）部
分假執行宣告，暨訴訟費用之裁判均廢棄。
上（一）、（二）廢棄部分，乙○○在第一審之訴及其假執行之
聲請均駁回。
兩造其餘上訴均駁回。
第一、二訴訟費用，由甲○○負擔、乙○○各負擔二分之一。
    事實及理由
一、上訴人乙○○主張：坐落高雄縣大寮鄉○○○段3866之36號
    土地暨其上門牌號碼高雄縣大寮鄉○○村○○路19號房屋（
    下稱系爭房地），自民國77年起即為兩造共有，乙○○應有
    部分為3/10，詎甲○○未經其同意，獨自占用系爭房地全部
    ，並自91年1 月3 日（誤載為1 日）起，以每月租金新臺幣
    （下同）1 萬5000元，將系爭房屋1 樓出租予黃美桂經營小
    吃店。甲○○上開超過其應有部分為使用及出租之行為，獲
    有相當於原判決附表一所示之利益，致受有損害，其自得依
    不當得利之法律關係，提起本件之訴及為供擔保假執行之聲
    請。原審判命甲○○應給付乙○○35萬9847元，及自95年1
    月14日起至清償日止，按週年利率百分之五計算之利息；並
    自95年1 月起至交還該部分之日止，按月給付7147元，及為
    供擔保假執行之宣告，而駁回乙○○其餘請求及假執行之聲
    請。乙○○就敗訴部分不服，提起上訴，於本院聲明：（一
    ）原判決不利於乙○○部分廢棄。（二）上廢棄部分，甲○
    ○應再給付乙○○20萬756 元。（三）甲○○就系爭房屋2
    、3 樓部分，應自95年1 月1 日起至交還之日止，按月給付
    上訴人4765元。（四）甲○○就系爭房屋1 樓部分，應自95
    年1 月1 日起至租賃契約終止日止，按月給付乙○○5400元
    ，及自租賃契約終止翌日起至交還之日止，按月給付乙○○
    2382元。就甲○○上訴部分，於本院答辯聲明：上訴駁回。
二、上訴人甲○○則以：乙○○雖因登記而取得系爭房地應有部
    分1/3 （實係3/10），但實係乙○○與其前夫許稱山之兄弟
    間有債務糾紛，許稱山將系爭房地移轉與乙○○，僅係作為
    擔保或抵償債務之用，系爭房屋之全部仍歸由許稱山之母即
    甲○○使用，乙○○對系爭房地並無使用收益權，況許稱山
    與乙○○就系爭房地應有部分為回復原狀調解後，並未交付
    系爭房地與乙○○，是縱乙○○有應有部分，亦因未經交付
    ，而無使用收益權能，自不得對甲○○請求返還不當得利等
    語，資為抗辯。原審為甲○○部分敗訴判決，甲○○就該敗
    訴部分不服，提起上訴，於本院聲明：（一）原判決不利於
    甲○○部分廢棄。（二）上廢棄部分，乙○○在第一審之訴
    及假執行之聲請駁回。就乙○○上訴部分，於本院答辯聲明
    ：上訴駁回。
三、乙○○主張其與甲○○就系爭房地各應有部分3/10，7/10，
    然甲○○自91年1月3 日起將系爭房地1樓，以月租金1 萬50
    00元出租與訴外人黃美桂經營小吃店，並自94年1 月1 日起
    調高月租金1 萬8000元各節，為甲○○不爭，且有系爭房地
    登記謄本在卷（原審卷13至16頁）可稽，堪信為真。至其主
    張甲○○使用、收益其應有部分3/10，致受有56萬603 元、
    另自95年1 月1 日起至交還2 、3 樓應有部分之日止，受有
    每月4765元、1 樓部分受有每月5400元不當得利，上開租賃
    契約終止翌日起至交還應有部分之日止，按月受有2382元不
    當得利等情，則為甲○○以上開情詞抗辯，經整理兩造爭點
    為：（一）乙○○雖經移轉登記為系爭房地所有人，但是否
    已經「交付」，而得享有系爭房地應有部分3/10使用收益權
    ？（二）如有，其依不當得利得向甲○○請求之數額為若干
    ？茲分述如下：
四、乙○○雖經移轉登記為系爭房地所有人，但是否已經「交付
    」，而得享有系爭房地應有部分3/10使用收益權？
（一）按買賣標的物之利益及危險，自交付時起，均由買受人承
      受負擔，但契約另有約定者，不在此限，民法第373 條定
      有明文，基此，民法對買賣標的物之危險負擔係採交付主
      義，而不採移轉主義立法例甚明。此觀最高法院33年度上
      字第604 號判例意旨，亦揭明不動產買賣契約成立後，其
      收益權屬於何方，依民法第373 條之規定，應以標的物已
      否交付為斷。所有權雖已移轉，而標的物未交付者，買受
      人仍無收益權。所有權雖未移轉，而標的物已交付者，買
      受人亦有收益權可徵，是乙○○屢次主張其已取得應有部
      分即有使用收益權，尚非確論，自不可採。
（二）惟所謂交付，目的既僅在移轉占有，是自不以現實交付為
      限，亦即凡現實交付、簡易交付、占有改定及指示交付等
      ，有移轉占有之意思而為者，均無不可。此觀買賣標的物
      之利益及危險，自交付時起，由買受人負擔，固為民法第
      373 條所明定，但該條所謂交付，並非以現實交付為限，
      亦可準照同法第946 條第2 項、第761 條第3 項規定，讓
      與返還請求權以代交付，最高法院44年台上字第828 號判
      例同斯此旨。查乙○○於與許稱山就系爭房地應有部分回
      復所有權之調解前，即曾在系爭房地上占有使用，業經許
      稱山於本院結證：「（在你們調解的時候，你跟乙○○就
      有在系爭房地使用嗎？）我大部分時間在台北工作，那個
      地方大都乙○○在使用。」、「（你根據調解書移轉登記
      系爭房屋共有部分給乙○○後，有無作另外點交行為？）
      沒有，因為都是他在使用。」、「（調解當時，乙○○在
      系爭房屋是否經營其他行業？）他本人沒有，我有登記，
      但一直都是他在使用。」等語，有該筆錄可憑（本卷105
      至107 頁），核與乙○○提出為證之益昇五金行營業稅繳
      款書、營業稅申報資料等、新球文化事業有限公司、力群
      文化事業有限公司訂購單等，載明營業處所為系爭房屋可
      稽（本卷60至84頁）相符合，且依其紙質及內容，亦顯非
      臨訟製作，自堪信為真實。雖甲○○辯以當時之占有係因
      他故即許稱山經營公司等而占有，與調解後所有權移轉無
      關等語。然占有本屬事實行為，尚與以意思表示為要素之
      法律行為有別，茍有移轉占有之意思（非意思表示），移
      轉占有原因為何即非所問，茲許稱山既有移轉占有意思，
      僅因系爭房地長期來由乙○○占有使用，故省卻另一現實
      交付行為如上，則參諸上開最高法院判例意旨及說明，應
      認已將系爭房地交付與乙○○，至乙○○即令曾於某時段
      內北上桃園，且甲○○又未舉證乙○○有拋棄占有之意思
      ，是其離開系爭房地，仍無礙其原已自許稱山處受讓占有
      之權利。要言之，甲○○抗辯許稱山未交付系爭房地與乙
      ○○，依民法第373 條規定，乙○○即無使用收益權云云
      ，不足信為實在，堪信乙○○主張其就系爭房地應有部分
      有使用收益權等語為真。
（三）次按民法第818 條所定各共有人按其應有部分，對於共有
      物之全部有使用收益之權，係指各共有人得就共有物全部
      ，於無害他共有人之權利限度內，可按其應有部分行使用
      益權而言。故共有人如不顧其他共有人之利益，逾越其應
      有部分之範圍，而就共有物之全部或一部任意使用收益時
      ，係侵害他共有人之權利，其所受超過利益，即屬不當得
      利，最高法院55年台上字第1949號、62年台上字第1803號
      判例可參。茲甲○○於乙○○91年1 月3 日成為共有人後
      ，對於系爭房地之全部為使用收益，自已侵害乙○○應有
      部分之權利。又無權占有他人土地及房屋者，可能獲得相
      當於租金之利益，為社會通常之觀念，亦經該院61年台上
      字第1695號著有判例足參。故乙○○對甲○○依不當得利
      法律關係請求，即屬正當有據。
五、乙○○得向甲○○請求之數額為若干？
（一）按城市地方房屋之租金，以不超過土地及建築物申報總價
      年息百分之十為限，土地法第97條第2 項定有明文。且按
      申報總價百分之十，乃指租金之最高限額而言，而非必須
      照申報地價百分之十計算，復經最高法院46年度台上字第
      855 號判例闡示甚明。另該院94年度第2 次（原判決載為
      第3 次）民事庭會議決議，認城市地方供營業用之房屋，
      承租人得以營商而享受商業上之特殊利益，非一般供住宅
      用房屋可比，所約定之租金，自不受土地法第97條規定之
      限制。本院參酌系爭房屋坐落高雄縣大寮鄉○○村○○路
      之地理位置、交通狀況週邊使用情形，2 、3 樓則為甲○
      ○自己使用，並兩造利益及上開判例、決議意旨各情，為
      相當調整後，認以建物及基地申報總價年息百分之五為適
      當。另1 樓部分及其基地，既於訴訟前即有甲○○與黃美
      桂之租金合意，顯非臨訟約定而有一定客觀性，是以依甲
      ○○、黃秀桂自91年1 月起至93年12月止，月租金為1 萬
      5000元，自94年1 月為1 萬8000元之月租金為計算不當得
      利基礎，尚屬允當。又上開租金之計算既以申報地價為基
      礎，自與乙○○主張之土地公告現值有別，是其主張不當
      得利之基礎應以土地公告現值計算云云，自不可採，原審
      依其主張以土地公告現值計算，容有誤會。
（二）查系爭土地申報地價自87年7 月起至96年1 月止，之申報
      地價均為5280元，有乙○○提出之系爭土地登記謄本、地
      價證明書及高雄縣大寮鄉地政事務所函在卷（本卷89至90
      頁、94至95頁、118 頁，地價證明所載公告地價6600元，
      因地主未申報地價，故其申報地價以公告地價八折即5280
      元計算）可稽。另系爭房屋90年1 月、90年7 月、91年1
      月、91年7 月、92年1 月、92年7 月、93年1 月、93年7
      月、94年1 月、94年7 月、95年1 月起之房屋現值，依序
      為59萬2700元、58萬5300元、58萬5300元、57萬8400元、
      57萬8400元、57萬1100元、57萬1100元、56萬3900元、56
      萬3900元、54萬9700元、54萬9700元，有高雄縣稅捐稽證
      處函在卷（原審卷17頁、本卷47頁）可憑。準此，甲○○
      應給付乙○○自90年1 月1 日起至94年12月31日止相當於
      租金之不當得利計28萬3114元、自95年1 月起至甲○○與
      黃美桂上開租賃契約消滅之日止，應按月給付乙○○6232
      元、自上開租賃契約消滅翌日起至返還系爭房地應有部分
      之日止，應按月給付乙○○1248元（計算式詳如附表二所
      示），此部分乙○○之請求即屬正當，應予准許；逾此部
      分之請求，尚失依據，不應准許。
六、綜上所述，乙○○主張甲○○超過其應有部分為使用及出租
    ，致受有相當於租金之不當得利，自得請求返還等語，為可
    信；甲○○抗辯，乙○○並未自許稱山處受領交付，縱有系
    爭房地應有部分，亦無使用收益之權等語，為不可採。從而
    ，乙○○依不當得利法律關係，請求甲○○應給付28萬3114
    元，及自起訴狀繕本送達翌日即95年1 月14日起至清償日止
    ，按年息百分之五計算之利息、自95年1 月起至甲○○與黃
    美桂上開租賃契約消滅之日止，應按月給付乙○○6232元、
    自上開租賃契約消滅翌日起至返還系爭房地應有部分之日止
    ，應按月給付乙○○1248元，為有理由，應予准許。逾此部
    分之請求即失依據，不應准許，自應駁回。原審就超過上開
    應准許部分，判命甲○○給付及為假執行之宣告，尚有未合
    ，上訴意旨就該不合部分指摘原判決違誤，求為廢棄改判為
    有理由，自應廢棄原判決，改判如主文第2 項所示。至其餘
    部分，原判決既無不合，上訴意旨指摘原判決此部分違誤，
    求為廢棄改判，為無理由，應駁回其上訴。
七、本件為判決基礎之事實已明，兩造其餘攻擊防禦方法，於訴
    訟結果不生影響，爰不逐一論述，併此敘明。
八、據上論結，本件兩造上訴均為一部有理由，一部無理由，依
    民事訴訟法第450 、條第449 條第1 項、第79條，判決如主
    文。
中　　華　　民　　國　　96　　年　　2 　　月　　27　　日
                            民事第五庭
                                審判長法官    曾錦昌
                                法      官    林紀元
                                法      官    黃國川
以上正本證明與原本無異。
本件不得上訴。
中　　華　　民　　國　　96　　年　　2 　　月　　27　　日
                                書  記  官    鄭翠芬
附表一：乙○○所列請求數額之計算式，即：
〔（當年土地公告現值×面積85平方公尺）+ 當年房屋現值〕×
    10% ×應有部分3/10×月數比例（？/12）
(一)90年1 至6 月（含1 、2 、3 樓）
   （32000元×85＋592700元）×10%×3/10×6/12=49691元
(二)90年7 至12月（含1 、2 、3 樓）
   （30000元×85＋585300元）×10%×3/10×6/12=47030元
(三)91年1 至6 月（僅2 、3 樓）
   （30000元×85＋585300元）×10%×3/10×6/12×2/3=31353元
(四)91年7 月至92年6 月（僅2 、3 樓）
   （29000元×85＋578400元）×10%×3/10×1×2/3=60868元
(五)92年7 至12月（僅2 、3 樓）
   （29000元×85＋571100元）×10%×3/10×6/12×2/3=30361元
(六)93年1 至12月（僅2 、3 樓）
   （27000元×85＋571100元）×10%×3/10×1×2/3=57322元
(七)94年1 至12月（僅2 、3 樓）
   （27000元×85＋563900元）×10%×3/10×1×2/3=57178元
(八)以上各項合計之金額為560603元
(九)91年1 月至93年12月1 樓之出租利益
   （15000元×3/10×36）=162000元
(十)94年1 月至12月1 樓之出租利益
   （18000元×3/10×12）=64800元
附表二：本院計算不當得利方式： (各計算式算至元，並均採四
        捨五入)：
〔（當年土地申報地價×面積85平方公尺）+ 當年房屋現值〕×
    5%×應有部分3/10×日數或月數比例。（如1 樓則再×1/3
    ；2 、3 樓再×2/3 ；整棟則×1）
(一)90年1 月至同年6 月止
   （5280元×85＋592700元）×5%×1 ×3/10×6/12＝7811元
(二)90年7 月起至同年12月止
   （5280元×85＋585300元）×5%×1 ×3/10×6/12＝7756元
(三)91年1 月1 起至1 月2 日止
   （5280元×85＋585300元）×5%×3/10×2/365=85元
   （以上為整棟）
(四)91年1 月3 日起至91年6 月30日止
   （5280元×85＋585300元）×5%×2/3 ×3/10×179/365=5071元
(五)91年7 月起至92年6 月止
   （5280元×85＋578400元）×5%×2/3 ×3/10=10272元
(六)92年7 月起至93年6 月止
   （5280元×85＋571100元）×5%×2/3 ×3/10=10199元
(七)93年7 月起至94年6 月止
   （5280元×85＋563900元）×5%×2/3 ×3/10＝10127元
(八)94年7 月起至同年12月止
   （5280元×85＋549700元）×5%×2/3 ×3/10×6/12=4993元
      （以上為2 、3 樓）
(九)91年1 月3 日起至93年12月止之1 樓出租利益
   （15000元×3/10 ×36＝162000元）
(十)94年1 月起至同年12月止之1 樓出租利益
   （18000元×3/10×12＝64800元）
      （以上為1 樓）
  ★  以上各項合計之金額為283114元。
(十一)95年1 月起相當於每月租金之不當得利
  【（5280元×85＋549700元）×5%×2/3 ×3/10×1/12＝832元 】＋
  【18000元×3/10＝5400元】=6232元
(十二) 租賃契約終止後每月之不當得利
   （5280元×85＋549700元）×5%×3/10×1/12＝1248元
